【裁判字號】    92,訴,64
【裁判日期】    920423
【裁判案由】    偽造有價證券等
【裁判全文】
臺灣基隆地方法院刑事判決                            九十二年度訴字第六四號
    公  訴  人  臺灣基隆地方法院檢察署檢察官
    被      告  乙○○
    指定辯護人  甲○公設辯護人林富貴
右列被告因偽造有價證券等案件，經檢察官提起公訴（九十二年度偵緝字第一號），
甲○判決如左：
    主  文
乙○○無罪。
    理  由
一、公訴意旨略以：被告乙○○意圖為自己不法之所有，於民國（下同）九十一年六
    月六日，未經丁○○（已另為不起訴處分）同意，盜用丁○○留存於乙○○處之
    印鑑，偽造付款人為合作金庫銀行和平分行，發票人為丁○○，帳號：○九○八
    一--五號，票號：ＺＫ0000000號，發票日九十一年六月二十一日，面額
    新臺幣（下同）二十三萬元之支票一紙，且於支票背書，與其簽發之面額二十三
    萬元本票一紙，連同其所有之車牌號碼：七Ｂ--六一五號計程車一同交付告訴人
    丙○○作為擔保，向丙○○調借二十萬元現款。乙○○於借款時稱：調換之支票
    絕無問題云云，並簽署具結書保證，且約定月利率百分之二，並將其用作擔保之
    車牌號碼：七Ｂ--六一五號計程車以二萬八千元之代價供乙○○使用半個月，於
    半個月後一併清償，使丙○○陷於錯誤同意借款。惟於同年月二十一日屆期，乙○○並未依約履行，反請求再延半個月，丙○○一時心軟同意。詎於同年七月五
    日屆期，乙○○竟避不見面，而丁○○簽發之支票復遭退票，丙○○至此始知受
    騙，因認被告乙○○涉犯刑法第二百零一條第一項之偽造有價證券罪嫌及同法第
    三百三十九條第一項之詐欺取財罪嫌。
二、按犯罪事實應依證據認定之，無證據不得推斷其犯罪事實；又不能證明被告犯罪
    者，應諭知無罪之判決，刑事訴訟法第一百五十四條、第三百零一條第一項分別
    定有明文。又認定不利於被告之事實，需依積極證據，苟積極證據不足為不利於
    被告之事實認定時，即應為有利於被告之認定，更不必有何有利之證據，最高法
    院四十年度台上字第八六號、三十年度上字第八一六號判例可資參照。
三、公訴人認被告乙○○涉犯刑法偽造有價證券罪嫌及詐欺取財罪嫌，係以：(1)被告
    之自白、(2)原為同案被告丁○○之供述、(3)借款具結書、(4)本票、(5)租車確定書
    、(6)讓渡書、(7)偽造之支票暨退票理由單為證。惟訊據被告乙○○，堅決否認有
    何犯行，辯稱：合作金庫銀行和平分行帳號○九○八一--五號支票帳戶，係伊前
    妻丁○○於八十六年一月七日向銀行申請開戶後，將整本支票及印章交給伊，並
    授權伊自行簽發使用，伊當時即已得到丁○○之概括授權，日後丁○○亦不過問
    每張支票之簽發過程，故丁○○實際上並不知道伊曾簽發哪些支票，而伊之所以
    在偵查中自白未事先經過丁○○同意即簽發本案支票，是因為伊擔心拖累無辜的
    丁○○，所以才故為此項不實之自白。又伊向證人丙○○借款時，均依照業界慣
    例辦理借款手續，並提供其所有市價高達約四十萬元之七Ｂ--六一五號計程車作
    為本案二十三萬元借款之擔保，伊只是一時週轉不靈而遲延還款，且因伊在大陸
    ，丙○○一時找不到伊才著急，伊並未詐欺丙○○等語。
四、經查：
甲、關於偽造有價證券部分：
  (一)被告乙○○雖於檢察官偵查中當庭自白稱：「（090815支票帳戶是給你用的？離
    婚後有同意你用？）一開始是的，但離婚後都忘了，因停用很久了，銀行要我使
    用第二本支票。」、「（使用這第二本支票，劉女知道？）她不知道，因第一本
    支票退補紀錄太多了，所以銀行要我停用，我有告訴她說銀行控制不讓我用，她
    有叫我不要再用了，當時是八十五、八十六年左右。」、「（開立本件向楊某借
    款的支票，劉女知否？）她不知道，印章就是她之前交我保管的，也未同意我開
    票。」等語（詳見臺灣基隆地方法院檢察署九十二年度偵緝字第一號偵查卷九十
    一年十二月十九日訊問筆錄內容），惟其於甲○第一次調查時即否認該段自白之
    真實性，並辯稱：丁○○開戶後即授權伊自行簽發使用，支票及印章都放在伊住
    處，伊簽發本案支票無須另行徵得丁○○同意等語。而甲○依被告於偵查中之自
    白情節向合作金庫銀行和平分行查詢丁○○所申請設立之帳號○九○八一--五號
    支票帳戶曾否請領第二本支票及其退補紀錄結果，該行回覆稱：該存戶並未請領
    第二本支票，並檢具該帳戶於九十一年六月十七日之「支票存款戶存款不足退票
    清償贖回註記申請單」影本三紙函覆甲○，有該行九十二年三月二十八日合金和
    營字第○九二○○○一六一七號函送資料一份在卷可參，另證人丁○○亦於甲○
    審理時到庭證稱：「（之前被告是否有跟妳說過銀行已不准他再使用妳的支票，
    妳就表示不准被告再用？）沒有。」（詳見甲○九十二年四月十四日審判筆錄）
    ，是被告於偵查中自白：銀行要我使用第二本支票，因第一本支票退補紀錄太多
    了，所以銀行要我停用，我有告訴她說銀行控制不讓我用，她有叫我不要再用了
    ，當時是八十五、八十六年左右等語，查無相關證據可供佐證，其自白之可信度
    顯有瑕疵。
  (二)證人丁○○雖於偵查中供稱：「（妳的支票有與他共用？本張支票是妳的？有給
    乙○○使用？）支票上的印章是我的，我沒有授權乙○○使用，支票及印章都放
    在乙○○家中，我沒有同意他用我的支票簿開支票去使用，我也沒有開這張票。
    」、「（知道乙○○用妳前述的支票向丙○○借款二十萬元？）我不知道，但我
    申請支票帳戶後都沒有使用過，我有開這個帳戶沒錯，但並未授權他同意使用我
    的支票。」等語（詳見臺灣基隆地方法院檢察署九十一年度偵字第二六六九號偵
    查卷九十一年九月二日訊問筆錄），然衡諸一般人申請開設支票帳戶，若非為自
    己使用，即是為出借至親使用，鮮少有自己平日既無使用支票之必要，又非為出
    借至親使用，而無端申請支票擺放家中者，更何況證人丁○○若確係平白無故向
    銀行申請支票帳戶，又為何將支票及印章擺放在被告住處隨手可取用之位置，且
    未於九十年四月間與被告離婚後將該支票及印章取回？此情足見證人丁○○於偵
    查中供稱：我有開這個帳戶沒錯，但我申請支票後都沒有使用過，亦未授權被告
    同意使用我的支票一節，其真實性不無可疑。況證人丁○○於甲○審理中到庭證
    稱：「（檢察官主詰問證人：平時支票本與印章放何處？）放家裡，平日都是被
    告在用。」、「（檢察官主詰問證人：有無同意被告使用支票？）有，平日就是
    他在使用。」、（檢察官主詰問證人：你先生用支票的用途？）我們當時有開材
    料行，我不知道他開給誰，但我知道被告有用過。」、「（檢察官主詰問證人：
    本案系爭支票妳有無同意他簽發？）我知道他有開支票，但我不知道他開給何人
    ，我從未過問他的支票。」、「（公設辯護人反詰問證人：聲請好的支票及印章
    是妳交給被告還是被告偷妳的支票及印章？）是我交給他的。」、「（檢察官覆
    主詰問證人：為何將支票及印章交給被告？）我想他有需要用，當時開材料行。
    」等語明確（詳見甲○九十二年三月十七日審判筆錄），衡諸夫妻婚後共同經營
    事業，由妻子申請支票概括授權丈夫簽發使用之情形甚為常見，證人丁○○於婚
    姻存續期間之八十六年一月七日向銀行申請該支票帳戶後，即將整本支票及印章
    交給被告保管使用，客觀上已足認其有概括授權被告自行簽發該帳戶支票使用之
    意，更何況本案並查無積極證據足認證人丁○○於離婚前即已向被告撤回該概括
    授權，證人丁○○又於前開審判期日當庭證稱：離婚時並沒有想到支票的問題等
    語，更顯見證人丁○○與被告離婚後，亦因疏忽而未向被告撤回該概括授權，仍
    承接先前之概括授權意思將支票及印章繼續交由被告保管使用，由此等客觀情事
    研判，堪認證人丁○○於甲○審理中所為之證言符合一般情理之常，較可採信。
  (三)至於公訴人所指之支票暨退票理由單，客觀上僅足以證明被告確有以證人丁○○
    之名義簽發該紙支票，至於其是否未經證人丁○○授權而偽造簽發該紙支票，則
    非單憑此項證據所能證明。
乙、關於詐欺取財部分：
    被告於偵查中即否認有向證人丙○○詐欺借款二十三萬元之犯行，而證人丙○○
    之前雖因遍尋不著被告蹤影，而懷疑被告向其詐欺借款二十三萬元，然證人丙○○嗣於甲○審理中亦到庭具結證稱：「（檢察官主詰問證人：被告有無提出任何
    擔保？）開支票，說車子要放我這邊，我說不用那麼麻煩，他說要向我租車，我
    說不用，叫他車子拿回去就好。」、「（檢察官主詰問證人：被告拿丁○○支票
    借款，你為何答應？）他有在支票後面背書，還說要提供擔保。」、「（檢察官
    主詰問證人：切結書、本票、讓渡書是否被告拿給你當擔保？）對，因為我讓他
    把車子拿回去，他覺得不好意思才簽給我。」、「（公設辯護人反詰問證人：被
    告所提供的二○○一年國瑞牌牌照號碼七Ｂ六一五計程車當時車價依你判斷有無
    超過二十萬元的價值？）約三十五萬至四十萬元的價值。」、「（檢察官覆主詰
    問證人：車子所有權歸何人？）車子是靠行，但是實際產權是歸被告。」等語（
    詳見甲○九十二年三月十七日審判筆錄），而被告持以向經營汽車買賣業之證人
    丙○○借款之本案支票既非未經證人丁○○授權之偽造支票，已詳如前述，被告
    又於本案支票上背書，毫不隱瞞其借款人之真實身分，有支票影本一份在卷可稽
    ，復提供實際上為其所有價值高達約四十萬元左右之七Ｂ--六一五號計程車供作
    本案二十三萬元借款之擔保，並事先簽立若無法清償該筆借款願意將該車所有權
    移轉予證人丙○○之讓渡書一紙以為憑據，此情均足證明被告係按照慣例常見之
    合法手續向證人丙○○借款，借款之初應無為自己不法所有之意圖。至於公訴人
    所指之借款具結書、本票、租車確定書、讓渡書等件，客觀上亦僅能證明被告確
    有向證人丙○○借得本案借款，至於被告是否係意圖為自己不法所有而施用詐術
    使證人丙○○陷於錯誤而詐得本案借款，即非單憑該項證據所能證明。
五、合前所述，被告於偵查中自白其未經證人丁○○授權擅自簽發本案支票之情節，
    既查無相關事證可供佐證，其自白之真實性有疑；又證人丁○○於偵查中之供述
    情節顯與事理有違，嗣於甲○審理中即證稱申請支票帳戶之初即曾概括授權被告
    簽發支票使用，而本案復查無證人丁○○於本案支票簽發前已對被告撤回概括授
    權之積極證據，亦無相關證據足以證明被告持該紙支票並提供價值超過借款金額
    之計程車供擔保向證人丙○○借款之際有為自己不法所有之意圖，本案既查無積
    極證據足證被告有公訴人所指之犯行，揆諸前開說明，自應為無罪判決之諭知。
    據上論斷，應依刑事訴訟法第三百零一條第一項，判決如主文。
本案經檢察官熊南彰到庭執行職務
中      華      民      國    九十二    年      四      月    二十三    日
                                    臺灣基隆地方法院刑事第二庭
        法      官  蔡  佳  玲
右正本證明與原本無異。
對於本件判決如有不服，應於收受送達後十日內，向甲○提出上訴書狀，上訴於臺灣
高等法院，並按他造當事人之人數附具繕本。
                                        書  記  官  劉  珍  珍
中      華      民      國    九十二    年      四      月    二十三    日


司法院資訊處製作；財團法人民間司法改革基金會備份。
